最高法院民事判決　　　　　　　　一○○年度台再字第五五號
再 審原 告　蔡瑩莉
訴訟代理人　林憲聰律師
再 審被 告　潘晏晨
上列當事人間請求確認優先承買權不存在事件，再審原告對於中
華民國一○○年五月二十六日本院判決（一○○年度台上字第八
○二號），提起再審之訴，本院判決如下：
    主  文
再審之訴駁回。
再審訴訟費用由再審原告負擔。
    理  由
本件再審原告對於台灣高等法院台南分院九十九年度重上字第三
一號判決及本院一○○年度台上字第八○二號確定判決（下稱原
確定判決）以有民事訴訟法第四百九十六條第一項第一款規定之
情形，提起再審之訴，係以：台灣嘉義地方法院民事執行處（下
稱執行法院）將伊所有之建物併付拍賣，實屬違法，伊仍為該建
物之合法所有權人，亦係地上權人，應有優先承買權。前訴訟程
序第二審恝置修正前民法第八百七十七條之規定不顧，且無視於
民法物權編施行法第一條規定，為伊不利之判決，自有違誤。原
確定判決遽予駁回伊之第三審上訴，適用法規顯有錯誤等語，為
其主要論據。惟按民事訴訟法第四百九十六條第一項第一款所謂
適用法規顯有錯誤，係指確定判決所適用之法規顯然不合於法律
規定，或與司法院現尚有效及大法官（會議）之解釋，或本院現
尚有效之判例顯有違反，或消極的不適用法規顯然影響裁判者而
言，並不包括判決理由矛盾、理由不備、取捨證據失當、調查證
據欠週、漏未斟酌證據、認定事實錯誤及在學說上諸說併存致發
生法律上見解歧異等情形在內。又民國九十六年九月二十八日施
行之民法第八百七十七條規定，於施行前，非不得以之為法理而
予以適用。本件前訴訟程序第二審判決以：執行法院合併拍賣訴
外人羅復飄所有坐落嘉義市○○段七二二地號面積二百六十一平
方公尺之土地（下稱系爭土地）及他筆土地連同其上建號一八七
九棟次之平房，且將再審原告所有坐落系爭土地上鐵骨造浴廁併
付拍賣，而再審原告就系爭土地之地上權設定，業經執行法院以
影響嘉義市農會之抵押權為由裁定除去，上開拍賣標的之不動產
嗣由再審被告以新台幣一千八百八十萬元拍定。查土地法第一百
零四條第一項規定，應限於「僅基地」或「僅房屋」出賣時始有
適用，基地及其上房屋同時出賣時，自無該條項優先承買權規定
之適用。執行法院已將再審原告所有系爭土地上建物併付拍賣，
其即不得對該土地行使優先承買權。再審被告請求確認再審原告
就系爭土地之優先承買權不存在，應予准許等詞，而為再審原告
敗訴之判決。原確定判決並以依修正之民法第八百七十七條第二
項規定，不動產所有人設定抵押權後，就同一不動產上設定之地
上權或其他以使用收益為目的之物權或租賃關係，影響抵押權人
實行抵押權者，法院不但得除去該權利或租賃關係後拍賣之，且
就該地上權等用益物權人或經土地所有人同意使用之人之建築物
亦得併付拍賣。此項規定，於地上權等用益物權人或經土地所有
人同意使用之人之建築物於民法物權編修正施行前建築而抵押權
人於民法物權編修正後實行抵押權時，亦得援引為法理予以適用
。執行法院既已裁定除去前開地上權，並依本條項規定將再審原
告就系爭土地上建物併付拍賣，再審原告就該土地已不得對拍定
人之再審被告主張地上權，自無從行使基於地上權人地位之優先
承買權。再審原告謂執行法院違背民法物權編施行法第一條規定
將伊所有建物併付拍賣，仍得主張優先承買權云云，指摘第二審
判決不當，求予廢棄，為無理由，因而駁回其第三審上訴，核無
適用法規顯有錯誤之情事。再審原告據以提起本件再審之訴，非
有理由。
據上論結，本件再審之訴為無理由。依民事訴訟法第七十八條，
判決如主文。
中    華    民    國  一○○  年    九    月  二十二  日
                      最高法院民事第六庭
                          審判長法官  吳  麗  女  
                                法官  簡  清  忠  
                                法官  王  仁  貴  
                                法官  葉  勝  利  
                                法官  阮  富  枝  
本件正本證明與原本無異
                                      書  記  官  
中    華    民    國  一○○  年    十    月    三    日
                                                      Ｅ